臺灣新竹地方法院刑事判決
111年度金訴字第93號
公  訴  人  臺灣新竹地方檢察署檢察官
被      告  郭思成


上列被告因違反洗錢防制法等案件，經檢察官提起公訴（110年
度偵字第11839號），本院判決如下：
    主  文
郭思成犯三人以上共同詐欺取財罪，共貳罪，均累犯，各處有期
徒刑壹年伍月。
    事  實
郭思成依其智識程度及社會生活經驗，已預見一般人如刻意取得
他人金融帳戶使用，可能係用作從事詐欺犯罪之工具，雖無證據
證明已達於欲使其發生之程度，仍基於縱如此發生亦不違背其本
意之未必故意，於民國110年6月初某日，與真實身分不詳、通訊
軟體LINE代號「陳天佑」、「李文哲」之成年人及其等所屬詐欺
集團成年成員，共同基於洗錢、意圖為自己不法所有之三人以上
共同詐欺取財犯意聯絡，由郭思成將其所有之中國信託銀行帳戶
（帳號000000000000號，下稱A帳戶）、上海商銀帳戶（帳號000
00000000000號，下稱B帳戶）、國泰世華銀行帳戶（帳號000000
000000號，下稱C帳戶）之帳號提供予「陳天佑」、「李文哲」
，除容任對方使用上開帳戶作為詐欺取財之工具外，並同意將匯
入上開帳戶內之贓款轉匯、提領後轉交詐欺集團上游成員（俗稱
「車手」）。嗣該集團於取得上開帳戶之帳號後，遂推由某不詳
成員以如附表所示方式詐得李川炎、江豊福之財物（詳細詐欺時
間、詐術、匯款時間及金額、匯入帳戶等均如附表所示），郭思
成則於110年6月7日依「李文哲」指示（起訴書誤載為依「陳天
佑」指示，應予更正）先將B帳戶內由江豊福匯入之贓款新臺幣
（下同）20萬元以轉匯至C帳戶、再將A、C帳戶內共計52萬元之
贓款於同日提領後轉交「李文哲」所指定之人（起訴書誤載為依
「陳天佑」指示，亦應予更正）。其等以此輾轉交付之方式製造
金流斷點，掩飾及隱匿詐欺犯罪所得之本質及去向以洗錢。嗣因
李川炎、江豊福發覺受騙報警處理，始悉上情。
    理  由
（為利精簡，案內相關人於初次提及後將適度省略稱謂）
壹、證據能力部分：
　　本案認定事實所引用之卷內被告以外之人於審判外之言詞或
    書面陳述，檢察官、被告郭思成於本院準備程序時均同意其
    作為本案證據之證據能力（院卷第117-118頁），於辯論終
    結前亦未對該等證據之證據能力聲明異議（院卷第152-165
    頁），本院復審酌前揭陳述作成時之情況，並無違法取證之
    瑕疵，亦認以之作為證據為適當，是本案有關被告以外之人
    於審判外之言詞或書面陳述等供述證據，依刑事訴訟法第15
    9條之5規定，自均得為證據。
貳、實體部分：
一、訊據被告矢口否認有何共同詐欺之犯意，辯稱：我當初是想
    要辦貸款，對方說要我提供帳號幫我製作金流美化帳戶，再
    由我提領款項還給對方，我也不知道這樣就是詐欺行為等語
    。經查：
  ㈠基礎事實：
　　被告於110年6月初某日，與真實身分不詳、通訊軟體LINE代
    號「陳天佑」、「李文哲」之成年人聯繫，並將其所有A、B
    、C帳戶之帳號提供予「陳天佑」、「李文哲」，容任對方
    將款項匯入，亦同意於款項匯入上開帳戶後再領出交回對方
    指定之人；而「陳天佑」、「李文哲」實係某詐欺集團成員
    ，該集團於取得上開帳戶之帳號後，遂推由某不詳成員以如
    附表所示方式詐得證人李川炎、江豊福之財物（詳細詐欺時
    間、地點、詐術、匯款時間及金額、匯入帳戶等均如附表所
    示），嗣被告則先於110年6月7日依「李文哲」指示將B帳戶
    內由江豊福匯入之贓款20萬元，以事前依指示設定約定轉帳
    帳戶之網路銀行匯款方式轉匯至C帳戶，再將A、C帳戶內共
    計52萬元之贓款於同日提領後轉交「李文哲」所指定之人等
    情，均據被告於警詢、偵查及審理中所自承在卷（偵卷第5-
    6、69-70頁、院卷第119頁），且經李川炎、江豊福於警詢
    中分別證述明確（偵卷第15-18頁），並有A、B帳戶之帳戶
    基本資料及交易明細、李川炎、江豊福之相關報案暨警方通
    報紀錄、其等提出之相關匯款紀錄、江豊福提出與詐欺集團
    成員間之訊息紀錄、被告提出與「李文哲」、「陳天佑」間
    之訊息紀錄等在卷可查（偵卷第19-21、24-25、27、30、32
    、34-35、38、40-51、71-83頁），是此部分事實本已堪認
    屬實。
  ㈡而就被告於提供本案帳戶予他人時，是否確如起訴書所指係
    基於幫助他人洗錢、詐欺取財之「未必故意」，而涉犯幫助
    詐欺、幫助洗錢罪嫌一事，則涉及未必故意在刑法上的定義
    為何，就此本院說明如下：
  ⒈刑法第13條第2項規定「行為人對於構成犯罪之事實，預見其
    發生而其發生並不違背其本意者，以故意論」，此乃學說上
    所指未必故意（又稱間接故意）於我國刑法上的定義。就此
    ，實務上向來多以「…倘行為人知悉其行為可能導致或助長
    某項侵害他人法益之客觀事實發生的風險，且有自由意志可
    以決定、支配不為該導致或助長侵害法益風險之行為，雖主
    觀上無使該侵害法益結果實現之確定意欲，惟仍基於倘實現
    該犯罪結果亦在其意料中或主觀可容許範圍之意思…，而放
    棄對於該風險行為之支配，即為間接故意」之論述，從「正
    面」就該定義之內涵加以精緻化（最高法院111年度台上字
    第175號判決意旨參照）。然而，縱使未必故意的定義業經
    精緻至此，就認定上的關鍵、亦即行為人在對於構成犯罪之
    事實具有預見的前提下，主觀上是否確有「放棄支配風險」
    、「容任」的心態，似仍有一定程度的模糊空間。
  ⒉相對於此，本院則採取從側面方式就未必故意加以認定的模
    式，詳言之，如上所述，刑法第13條第2項「行為人對於構
    成犯罪之事實，『預見其發生而其發生並不違背其本意』者，
    以故意論」乃未必故意的刑法上定義，而與此在結構上極為
    類似的規定，則是同法第14條第2項對於「有認識過失」的
    定義「行為人對於構成犯罪之事實，雖『預見其能發生而確
    信其不發生者』，以過失論」。此二者間，均以行為人對於
    構成犯罪之事實「預見其發生」（亦即學說上所謂的「有預
    見」）為前提，差別則在於事實的發生究係「不違背其本意
    」或「確信其不發生」。乍看之下，這是對兩個不同法律概
    念在刑法上的獨立定義，然而若將其進行整體觀察，則可以
    發現這兩個定義的實質意義，都是在描述「故意」與「過失
    」之間如何加以區分的分界線。換言之，前者是以「何謂故
    意」的角度來描述「非過失」的範圍，後者則是以「何謂過
    失」的角度來描述「非故意」的範圍，兩者所要描述出來的
    那一條「故意」與「過失」的分界線，其實無非是同一條線
    。
  ⒊有了這樣的認知之後，則應將觀察視角移到兩者所共有的要
    件「有預見」之上。刑法第13條第1項就刑法上故意（或稱
    直接故意）的最原始定義為「行為人對於構成犯罪之事實，
    明知並有意使其發生者，為故意」，此處所謂的「明知」一
    般而言與「有預見」的內涵並無差異，也就是說，在刑法第
    13條第1、2項的併列之下，應該認知的是，刑法認為只有在
    對於構成犯罪之事實「有預見」的前提下，才能追究行為人
    的故意責任；反面而言，則應該進一步認為在對於構成犯罪
    之事實「有預見」的前提下，故意是原則，過失是例外。至
    此，縱使法律所明定的「不違背其本意」、「確信其不發生
    」，抑或前揭精緻化的「放棄支配風險」、「容任」等要件
    在判斷上都還有一定程度的模糊空間，但只要掌握上開「原
    則/例外」的體系，其實可以很明確地說，正因為行為人對
    於構成犯罪之事實「有預見」、亦即發生犯罪事實的可能性
    已經進入的行為人的意識之中，所以只有在有具體事實足以
    認定行為人已經否定了此等不法可能性的情形下，才能評價
    為有認識過失（確信其不發生），否則即使不足以評價為直
    接故意，至少也必須評價為未必故意（不違背其本意）。
　㈢而查，依前揭本案被告與「李文哲」、「陳天佑」間之訊息
    紀錄，可知雙方固然係因被告欲貸款之故始進行聯繫，被告
    亦經「李文哲」指示下載「委託合約書」填寫後拍照回傳「
    李文哲」（偵卷第74頁）。然而，單就該「委託合約書」之
    內容（偵卷第73頁），可知其上方本係記載對方（即乙方）
    為「金貿資產管理有限公司」，然下方乙方簽章欄位卻係蓋
    用「聯立資產管理股份有限公司」之印文，兩者完全不符，
    而被告於審理中既稱其當時有細閱該契約內容（院卷第162
    頁），卻又供稱對於此等顯而易見、足以影響契約效力之瑕
    疵並未注意（院卷第163頁），本即足見被告所辯可疑。且
    被告於偵查及審理中既先後自承：當時對方有叫我把錢轉到
    C帳戶再提領出來，我想他們可能怕被追蹤，我覺得他們很
    怪異，因為已經叫我設定網路銀行了，為何還要我去臨櫃提
    款，我在他們叫我準備簿子跟印章要臨櫃提款時就覺得很奇
    怪了；我會覺得奇怪是因為金流用網路銀行轉就好，為何要
    提款，所以心裡有疑問等語（偵卷第70頁、院卷第162頁）
    ，於警詢中更供稱：「李文哲」在110年6月7日有用LINE跟
    我說有一筆金流會匯進我的帳戶，我那時想去報案等語（偵
    卷第6頁），顯見依被告所述，其至遲於經對方指示提領帳
    戶內款項之時即已預見事有蹊蹺，其懷疑甚至已達於有意前
    往警局報案之程度，卻仍選擇忽略之而持續依「李文哲」指
    示配合提領款項、交付指定之人，是被告主觀上對於本案行
    為可能涉及不法、甚至涉及提領款項後輾轉交付以製造金流
    斷點之洗錢行為等節，顯然更難諉稱不知。
　㈣況且，貸放款項之金融機構是否應允貸款，所評估者乃為借
    貸者之資力、信用及償債能力如何，一般協助代辦貸款之合
    法業者，亦僅係協助借貸者針對上開資力、信用及償債能力
    等事項提出真實資料以為證明，或協助借貸者選擇適合之貸
    款方案；倘若借貸者本身資力不足而已達金融機構不願承擔
    風險之程度時，無論是否委託他人代辦貸款，依一般正常邏
    輯任何人均難以貸得款項。是依常理而言，若所謂協助貸款
    之方式僅係要求借貸者提供帳戶、甚至提領款項交付他人，
    以便製作「短時間之虛假資金往來證明」，一般人依其合理
    判斷均足以輕易認知此乃係製作虛偽資力資料以「詐貸」之
    不法行為。是被告既稱其於配合「李文哲」、「陳天佑」之
    主觀心態為「為辦貸款而配合對方指示交付帳戶製作金流美
    化帳戶」，依上所述，被告對於「李文哲」、「陳天佑」實
    際上可能為「欲以他人帳戶作為詐欺使用之不法行為人」一
    事，應認被告確實有所預見，自無疑問。
　㈤至雖被告於110年6月1日曾向「李文哲」詢問「李助理跟您請
    教一下，提領的動作沒辦法用網銀轉進轉出取代嗎？公司的
    錢再用轉的方式還你們呢？怕拖太多天…」等語，而經「李
    文哲」回覆以「有時會需要網銀轉你自己帳號再提領！因為
    不是公司客戶無法走公司帳！我們也不想拿你們存摺、印章
    ，所以還是你自己操作」等語（偵卷第75頁，錯別字由本院
    逕予更正）。然依雙方當日之對話紀錄以觀，被告為此詢問
    之心態，無非僅係其因當日銀行人潮過多無法順利辦理對方
    指定業務，為免拖遲貸款進度始行為之，並非意在解免其對
    於行為涉及不法之疑慮。此外，卷內亦無任何其他足以證明
    被告主觀上已然否定其行為可能涉及不法之具體事證存在，
    則揆諸上開說明，被告既然對於其交付帳戶、提領款項之行
    為可能涉及不法已有所預見，又無具體事證足以認定其業已
    否定此等不法可能性的發生，是雖本案尚無從評價為直接故
    意，其主觀上仍然足以構成未必故意甚明。
　㈥綜上所述，被告所辯，經核均屬臨訟卸責之詞，不足採信，
    本案事證明確，被告所為犯罪事實均堪認定，應予依法論科
    。
二、法律適用：
  ㈠按共同正犯之意思聯絡，不以彼此間犯罪故意之態樣相同為
    必要，刑法第13條第1項、第2項所規定之「明知」或「預見
    」，僅認識程度之差別，間接故意應具備構成犯罪事實之認
    識，與直接故意並無不同，於犯罪構成事實非以「明知」為
    要件時，共同正犯對於構成犯罪事實係「明知」或「預見」
    ，其認識完全無缺，進而基此共同之認識「使其發生」或「
    容認其發生（不違背其本意）」，彼此間在意思上仍得合而
    為一，形成犯罪意思之聯絡，故行為人分別基於直接故意與
    間接故意實行犯罪行為，自可成立共同正犯（最高法院101
    年度第11次刑事庭會議決議意旨參照）。再就目前實務上詐
    欺集團之運作模式而言，詐欺集團通常係先以電話或通訊軟
    體等方式聯繫被害人並進而實施詐術，待被害人受騙匯款後
    ，復由擔任車手之人出面負責提款及保管詐騙所得款項之行
    為，無論何部分，均係該詐欺集團犯罪計畫不可或缺之重要
    環節。被告於本案雖未實際撥打詐騙電話，且與其他集團成
    員間亦未必相識，惟其既已預見「李文哲」、「陳天佑」及
    其等所屬詐欺集團成員可能從事詐欺之不法犯行，仍因貪圖
    貸款利益而提供帳戶參與其中，更擔任「車手」負責提領贓
    款、輾轉交付而製造金流斷點，促使該集團成員得以順利完
    成詐欺取財、洗錢等犯行，足徵被告係基於為自己犯罪之意
    思參與該集團之分工，並分擔犯罪行為之一部，依上開說明
    ，自應就其所參與犯行所生之全部犯罪結果共同負責。
  ㈡故核被告如附表編號1、2所為，均係犯洗錢防制法第14條第1
    項、第2條第2款之洗錢罪，及刑法第339條之4第1項第2款之
    三人以上共同詐欺取財罪。其先後以一行為同時觸犯上開2
    罪，分別為想像競合犯，應各從一重之三人以上共同詐欺取
    財罪處斷。其所為上開2次三人以上共同詐欺取財罪間，犯
    意各別，行為互殊，應予分論併罰。又被告係基於與詐欺集
    團成員間之合同犯意而分擔犯罪行為之一部，而相互利用其
    他詐欺集團成員之部分行為以遂行犯罪之目的，已如前述，
    故其與「李文哲」、「陳天佑」及其等所屬詐欺集團成員之
    間，具備犯意聯絡及行為分擔，應依刑法第28條之規定論以
    共同正犯。
  ㈢被告前因違反森林法等案件，經法院先後判處有期徒刑及裁
    定應執行刑確定（相關案號：①臺灣高等法院106年度上訴字
    第1762號、本院105年度竹北簡字第460、502號、106年度竹
    北簡字第196號、107年度聲字第1476號，②本院106年度竹北
    簡字第596號、107年度竹北簡字第61號、桃園地院106年度
    審簡字第912號、106年度桃簡字第1734號、107年度聲字第4
    035號，以上①②部分接續執行），於110年4月14日執行完畢
    等情，有臺灣高等法院被告前案紀錄表附卷可稽，其受徒刑
    執行完畢後，5年以內故意再犯本案有期徒刑以上之數罪，
    固均為累犯。然司法院大法官釋字第775號解釋意旨所提出
    「特別惡性」、「刑罰反應力薄弱」等裁量是否加重最低本
    刑之判斷標準，既均屬人格責任論的標準，而現有刑事司法
    能量實際上又難以逐案判定行為人個人情狀有無固有缺陷，
    則此等要件自宜予進一步限縮，認為只有在個案中可認為行
    為人具有極為特殊之不法與罪責非難必要時，始予加重處斷
    刑。而經本院審酌被告前案之罪名及執行情形、本案之犯罪
    情節等情，尚不認為其有何等特殊之不法與罪責非難必要，
    故相關前科紀錄於量刑審酌中之素行部分予以確實審酌即為
    已足，爰不另依累犯之規定加重其最低本刑，以免罪刑不相
    當。
三、量刑審酌：
  ㈠爰以行為人之責任為基礎，審酌被告本案犯罪所生之損害部
    分，為李川炎、江豊福所受之共計52萬元財產法益侵害，因
    認被告本案犯罪所生損害非微。與被害人關係部分，被告於
    案發後並未與江豊福達成和解，另其雖於審理中與李川炎調
    解成立（院卷第147-148頁），惟於本院審理中則供稱其並
    未依雙方約定條件按期給付（院卷第155頁），自無從為其
    有利之考量。手段、違反義務程度、犯罪動機、目的、所受
    刺激部分，被告與一般同類型提供帳戶進而提領贓款轉交上
    游之詐欺集團車手角色並無明顯差異，亦未見其受有何等不
    當之外在刺激始致犯罪，均不為被告不利考量。犯後態度部
    分，被告於案發後雖於審理中一度坦承犯行（院卷第53頁）
    ，然其後則改口否認犯行，且始終未能正視其行為明顯涉及
    不法詐貸之關鍵事實（院卷第74、159頁），自無從為其有
    利之考量。生活狀況、智識程度、品行部分，被告於審理中
    自稱高職畢業、從事傳統產業、與父母同住、未婚無子女、
    經濟狀況普通、依臺灣高等法院被告前案紀錄表可知其曾有
    上揭諸多前科紀錄，素行不佳等一切情狀，量處如主文所示
    之刑。
  ㈡又按數罪併罰之案件，無庸於每一個案判決時定其應執行刑
    ，如待被告所犯數罪全部確定後，於執行時始由檢察官聲請
    法院裁定執行刑，不但能保障被告之聽審權，符合正當法律
    程序，更可提升刑罰之可預測性，減少不必要之重複裁判，
    避免違反一事不再理原則情事之發生（最高法院110年度台
    抗大字第489號裁定意旨參照），故被告本案雖犯數罪，為
    尊重上開最高法院刑事大法庭之統一見解，爰不另定其執行
    刑，併此敘明。
四、沒收：
　　本案並無證據證明被告有分得詐欺所得，或因提供帳戶而獲
    有報酬，爰不另宣告沒收。
據上論斷，應依刑事訴訟法第299條第1項前段，判決如主文。
本案經檢察官沈郁智提起公訴，由檢察官邱宇謙、黃振倫到庭執
行職務。
中　　華　　民　　國　　111 　年　　12　　月　　6 　　日
                  刑事第一庭  審判長法　官  陳麗芬
                                    法  官  華澹寧
                                    法  官  黃沛文
以上正本證明與原本無異。
如不服本判決應於收受本判決後20日內向本院提出上訴書狀，上
訴書狀應敘述具體理由。上訴書狀未敘述上訴理由者，應於上訴
期間屆滿後20日內補提理由書狀於本院(均須按他造當事人之人
數附繕本 )「切勿逕送上級法院」。 
中　　華　　民　　國　　111 　年　　12　　月　　6 　　日
                                    書記官  林欣緣
附錄本判決論罪法條：
洗錢防制法第2條第2款
本法所稱洗錢，指下列行為：
二、掩飾或隱匿特定犯罪所得之本質、來源、去向、所在、所有
    權、處分權或其他權益者。
　　
洗錢防制法第14條第1項
有第2條各款所列洗錢行為者，處7年以下有期徒刑，併科新臺幣
5百萬元以下罰金。

中華民國刑法第339條之4第1項第2款
犯第339條詐欺罪而有下列情形之一者，處1年以上7年以下有期
徒刑，得併科1百萬元以下罰金：
二、三人以上共同犯之。
　　
附表
編號 詐欺過程 1 由不詳年籍之詐騙集團成員於110年6月7日上午7時許，假冒李川炎之姪子撥打電話予李川炎，佯稱有資金需求欲借款云云，致李川炎因此陷於錯誤，依詐欺集團成員指示於同日下午1時22分許（以卷附交易明細所載時間為準），匯款32萬元至A帳戶中。 2 由不詳年籍之詐騙集團成員於110年6月6日下午2時30分起，假冒江豊福之外甥撥打電話予江豊福，佯稱有資金需求欲借款云云，致江豊福因此陷於錯誤，依詐欺集團成員指示於110年6月7日下午3時21分許（以卷附交易明細所載時間為準），匯款20萬元至B帳戶中。